【裁判字號】    92,上重訴,53
【裁判日期】    921225
【裁判案由】    強盜等
【裁判全文】
臺灣高等法院刑事判決                            九十二年度上重訴字第五三號
    上  訴  人
    即  被  告  戊○○
    選任辯護人  蔡榮德律師
    上  訴  人
    即  被  告  丙○○
    選任辯護人  張敏雄律師
右上訴人因強盜等案件，不服臺灣桃園地方法院九十二年度重訴字第一０號，中華民
國九十二年七月十一日第一審判決（起訴案號：臺灣桃園地方法院檢察署九十一年度
偵字第一八五二七號），提起上訴，本院判決如左：
    主  文
上訴駁回。
    事  實
一、緣戊○○於民國（下同）九十年之農曆春節左右，經由友人甲○○介紹而結識金
    楊美玉，自該時起，戊○○陸陸續續至金楊美玉位在桃園縣平鎮市○○路○○段
    四六五號二樓之住處，與金楊美玉及金楊美玉之其他牌友共同打麻將約十次左右
    ；因有綽號「美雲」、「阿木」之不詳真實姓名住所牌友，積欠其賭債共共新臺
    幣（下同）一萬餘元，始終未能索討得償，乃遷怒金楊美玉。至九十一年十月九
    日間，竟萌生強盜殺人之犯意，在其位在台北縣板橋市○○街一四三之一號住處
    ，與丙○○相互謀議，商討由戊○○準備電擊棒、水果刀各一支，至金楊美玉住
    處行搶，如金楊美玉不肯交出錢財，便由戊○○動手殺金楊美玉滅口，而由丙○○則負責搜刮屋內財物。渠二人謀議妥當，即於九十一年十月十二日凌晨五時五
    十分許，由戊○○隨身攜帶一黑色之運動旅行袋，內裝客觀上足供為兇器使用之
    水果刀、電擊棒各一支，二人自板橋火車站共乘平快火車前往桃園縣中壢火車站
    ，另轉乘新竹客運，於同日上午八時廿分許至金楊美玉住處附近；因見金楊美玉
    於同日十一時許，該二人復至金楊美玉前開住處查看，見當時該屋之一樓鐵門已
    開啟，即逕自前揭屋旁樓梯徒步上二樓（侵入住宅部分未據提出告訴），適二樓
    之鐵門、木門均未關上，戊○○與丙○○遂直接進入，由戊○○先行假意與金楊
    美玉交談；其間金楊美玉進入房間內，丙○○乃佯裝上廁所，以監視在房內之金
    楊美玉有無打電話與外界連繫。嗣因金楊美玉所照顧之二歲外孫哭鬧，金楊美玉
    又走出房外沖泡牛奶並立於客廳之廁所門口餵食其所懷抱之外孫；戊○○、丙○○見時機成熟，乃由戊○○自前開旅行袋內取出電擊棒，另將水果刀插於臀部之
    褲袋內備用，乘金楊美玉不備之際，由戊○○持該電擊棒電擊金楊美玉之背部，
    未料金楊美玉並未暈倒反而大聲驚呼「救命」、「搶劫」等語，並往房間內跑；
    戊○○因恐事跡敗露，立將所攜帶之水果刀取出，追向跑至房間內之金楊美玉，
    朝金楊美玉之右眼眉內側、鼻下人中部位、右口角下唇、左口角上唇、背部之右
    肩胛上部、左前臂肩峰部、左前臂肩峰部下方、左側頸部鎖骨上方等部位猛刺共
    十刀，迨該水果刀之刀鋒與木柄斷成兩截，戊○○乃將該水果刀棄置房內地板上
    ，然仍未鬆手，立即至客廳面對神桌之一張桌子上拿取金楊美玉家中之剪刀一把
    ，進入房內，又朝金楊美玉之右顴部、右前臂三角肌部猛刺二刀，因用力過猛，
    導致該剪刀其中一塑膠柄亦遭折斷，直至金楊美玉因疼痛暈死在床、停止呼救始
    罷手；金楊美玉因左頸鎖骨上方外側之斜向刀傷造成左外頸動脈及左頸靜脈被切
    斷，引起大量出血，當場死亡。戊○○、丙○○進而共同搜索該屋內之財物，尚
    未搜得財物之際，適鄰居劉鳳美恰好欲至金楊美玉之住處找金楊美玉之外孫玩耍
    ，甫至金楊美玉二樓住處，即聽見小孩之哭鬧聲。戊○○、丙○○見有鄰人到來
    ，戊○○立即將電擊棒收入前開旅行袋，並背起該旅行袋，呼叫丙○○一起往外
    逃逸，丙○○甫行至平鎮市○○路○○段三七五巷口之機車店前，即為民眾合力
    圍捕到案；另戊○○則繼續向前逃跑，惟仍為據報而來之警方在平鎮○○○路卅
    六巷一弄底之涵洞內將其逮捕，並扣得放置在前開旅行袋內之電擊棒一支；警方
    旋又在金楊美玉前開住處內查獲得戊○○行凶所用之水果刀一支、剪刀一把。
二、案經金楊美玉之女丁○○訴由桃園縣警察局平鎮分局報告臺灣桃園地方法院檢察
    署檢察官偵查起訴。
        理  由
壹、訊據被告戊○○雖坦承於於前揭時地至被害人金楊美玉住處，下手將金楊美玉殺
    害，然矢口否認有強盜殺人犯行，在原審調查中辯稱：伊之所以於案發日時去金
    楊美玉住處，是因為之前在金楊美玉那邊賭博，姓名年籍不詳之賭客「美雲」欠
    伊賭債七千五百元、「阿木」欠伊賭債二千八百元，伊希望金楊美玉提供欠債賭
    客的地址或電話，但是金楊美玉當場不願意提供，伊向金楊美玉暗示抽頭之人有
    幫賭客還錢的責任，金楊美玉不願意幫該二賭客還錢，也不願意提供欠伊錢之賭
    客之地址、電話，所以伊才會趁金楊美玉不注意的時候拿電擊棒電金楊美玉，又
    因金楊美玉一直反抗，伊才會又拿水果刀、剪刀刺殺金楊美玉，伊是在慌亂的情
    況下，才殺害金楊美玉云云。在本院審理中又辯稱：伊是要去要債的，不是去強
    盜殺人；當時伊是問她說我這一萬元到底拿不拿的到，她的回答伊大概之前都已
    經知道了，伊因為之前也有人欠我錢，所以基了很多的憤恨，才會殺了她，伊有
    打開抽屜，是為了要找欠伊錢的人（美雲的住址或電話），伊並不是要搜刮財物
    等語。另被告丙○○雖供陳有於案發日時陪同戊○○至被害人金楊美玉住處，目
    睹戊○○下手殺害金楊美玉，然亦矢口否認有強盜殺人犯行，在原審辯稱：戊○○於九十一年十月九日左右邀其共向金楊美玉索討賭債，因戊○○平日尚稱溫和
    ，又經常與金楊美玉打麻將，故對於被告戊○○稱如要不到錢就殺人滅口之事，
    自不會當真，伊僅應允陪同共至金楊美玉家，但已表示自己不會動手，伊係案發
    當日出發前才知道被告戊○○帶了電擊棒、水果刀，縱使至此已與被告戊○○有
    強盜犯意聯絡，然被告戊○○在金楊美玉家中以電擊棒電金楊美玉又刺殺金楊美
    玉時，伊僅袖手旁觀，並未出手協助，亦未下手搜索財物，此亦據被告戊○○向
    鈞院供承在案，因之，伊顯未分擔任何犯罪行為，早已中止其與被告戊○○之強
    盜犯行云云。在本院審理中又辯稱：渠沒有和戊○○共謀一起去殺人，是戊○○
    突然動手，渠很害怕；是戊○○跟渠說有人欠他賭債，要渠一起去要債，渠也沒
    有和他一起搜刮財物，當時渠是去上廁所順便看一下被害人在做什麼，不是故意
    要去假意上廁所，事發後我很害怕我就蹲在客廳等語。惟查：
  一關於被告戊○○部分：
    (一)被害人金楊美玉遭殺害後經解剖鑑定，除在右手中指第一節、右手食指第二及
      第三節之表淺切割傷係防禦傷，頸部中央二條平行橫向之線形擦傷痕為項鍊造
      成之壓痕外，其餘在其之右眼眉內側、鼻下人中部位、右口角下唇、左口角上
      唇、背部之右肩胛上部、左前臂肩峰部、左前臂肩峰部下方、左側頸部鎖骨上
      方等部位共有十處刺創傷，該等刺創傷俱為刀傷，其在左頸鎖骨上方外側之斜
      向刀傷造成左外頸動脈及左頸靜脈被切斷，引起大量出血，當場死亡，又被害
      人金楊美玉之右顴部、右前臂三角肌部之刺傷因外觀相似，屬同一類之兇器，
      可為剪刀造成之創傷，被害人金楊美玉之死亡方式為他殺，此有法務部法醫研
      究所（九一）法醫所醫鑑字第一四七三號鑑定書，及相驗筆錄、臺灣桃園地方
      法院檢察署相驗屍體證明書各一紙、解剖照片六幀、相驗照片七幀附卷可憑。
      從而，被告戊○○供述殺害金楊美玉之自白，應屬可信；被告戊○○係以其所
      有之水果刀猛刺被害人金楊美玉，造成前開十處刺創傷，復以被害人金楊美玉
      所有之剪刀猛刺被害人，造成被害人前開右顴部、右前臂三角肌部之刺傷，已
      可認定。
    (二)被告戊○○第一次警訊時，除自承於前時地殺害金楊美玉之細節外，並供稱：
      我問金媽一年前在你這裡打麻將的賭資有兩人欠我的賭資要得到嗎，金媽說這
      太久了，應該要不到，伊就和丙○○假裝要看電視，然後找機會用電擊棒電倒
      金媽，之後再作處理；（問：你和丙○○到平鎮來，是否預備有兇器？）是的
      ，我在五年前就在台北買有一支電擊棒，我就用手提袋帶著電擊棒一支、長約
      二十公分的小刀一支，準備對付金媽，如電擊棒電不倒金媽時再用該長約二十
      公分的小刀來對付金媽用的；... 我跑出臥室外的客廳飯桌上隨手取得剪刀乙
      支，再度回到臥房用該剪刀再猛刺金媽的頸部後用力將剪刀往下壓，金媽就再
      也一動不動了，我即開始搜索房間抽屜約十多秒而已，我並沒搜到任何物品，
      就匆忙拾起地上的電擊棒放進手提袋內，叫周俊俊趕快走云云（見偵查卷第九
      頁，原審卷第四十五頁勘驗筆錄）。第二次警訊又供稱：（問：你們有無約定
      如何分款？）丙○○說只要一、二千元，我就告訴他我會讓他滿意；... （問
      ：是否有先預謀？你和丙○○如何分工？）我當時是告知丙○○說要去討賭債
      ，如果金媽不處理的話，我會先用電擊棒先電金媽，他會沒有反抗能力，那時
      金媽或許會處理，萬一金媽真的不肯處理，我會再用電擊棒電金媽，這時由我
      控制金媽，丙○○則搜刮屋內財物，當時係如此分工的等語（見偵查卷第十三
      頁背面，原審卷第四十六頁勘驗筆錄）。
    (三)依同案被告丙○○警訊中之自白，已明確供認與被告戊○○間，於事前即有強
      盜、殺人、分贓之謀議，犯案時更有參與監視被害人行止、搜刮屋內財物之分
      工，有如前述。雖此部分同案被告丙○○於警訊中之供詞，屬被告以外之人於
      司法警察調查中所為之陳述；其後該同案被告於法院審理中又翻異前供，改稱
      ：沒有和戊○○共謀一起去殺人、強盜，戊○○刺殺被害人時，伊僅袖手旁觀
      ，並未出手協助，亦未下手搜索財物云云。然上揭同案被告丙○○於警訊中之
      陳述具有較可信之特別狀況（本院並據以認定被告丙○○之強盜殺人犯行，另
      詳如後述），且為證明被告戊○○犯罪事實存否所必要者，依刑事訴訟法第一
      百五十九條之二之規定，得為證據，並足為被告戊○○於警訊中自白之佐證。
      被告戊○○於警訊中之自白，核與同案被告丙○○於警訊中之供述相符，並有
      被告戊○○行凶所用之電擊棒、水果刀各一支、剪刀一把扣案可證，其自白當
      為可信。被告戊○○於事前既已將此一強盜殺人計畫告知被告丙○○，被告丙○○則欣然同意共同前往金楊美玉住處，並分擔搜刮財物之工作，渠二人並預
      計於事後共同分配搜刮所得，其等顯有事前謀議，具備共同之強盜殺人犯意聯
      絡，亦可認定。
    (四)被告戊○○聲請傳喚之證人甲○○在本院準備程序中雖到庭證稱：美雲大約是
      五十幾歲，阿木也大約是四十幾歲的人；（問：是否知道美雲和阿木有欠被告
      戊○○賭債？）我印象中美雲有欠被告戊○○錢，好像是在打牌的時候，美雲
      的錢不夠，好像是用記帳的方式，大約幾千元；（辯護人問證人甲○○你印象
      中戊○○有無請你代為向組頭金媽催過美雲欠的錢或是親自向金媽催過美雲欠
      的錢？）我印象中，九十年農曆過年的時候欠的錢，他好像有請金太太幫忙；
      （問：有抽頭的問題嗎？）打一個東南西北風，抽三百元，這三百元是用在茶
      水點心的費用云云（見本院九十二年十一月三日準備程序筆錄）。另證人乙○○亦具結證稱：有（聽過戊○○有打電話給被害人美雲要賭債），我印象中有
      聽過一次，我是聽到電話中說，戊○○問那個女人說賭桌上欠的錢你要不要還
      ，那個女人好像不是很願意還的樣子；他打電話的時候，我有在場，後來我有
      問他，他有告訴我等語（見本院九十二年十一月三日準備程序筆錄）。然證人
      甲○○前於檢察官偵查中已然供證：我們直接付現，金楊美玉未欠戊○○錢，
      渠等打麻將時亦沒有約定由抽成之金楊美玉負責輸家未付之賭債云云（見偵查
      卷第一一六頁正、反面）。況依證人甲○○在本院之供證，被害人僅係於渠等
      打一東西南北風時抽取三百元，此三百元戔戔之數又係用在茶水點心之費用；
      衡諸社會常情，被害人自無為所謂綽號「美雲」、「阿木」之不詳姓名牌友，
      負代償積欠賭債義務之理。被害人金楊美玉既無代償他人賭債之義務，何有還
      錢之可言；被告戊○○所謂「找金媽要錢」之說，不過係欲「強盜財物」之托
      詞；該二人既已就此強盜財物、若有不給則殺金媽滅口，及由丙○○負責搜刮
      屋內財物之分工各節，曾為商議，則其等事前即有不法所有之強盜、殺人之謀
      議與意圖甚明；嗣於殺害金楊美玉後，亦確實有搜索房間抽屜約十多秒，然未
      搜到任何物品等情，另據被告戊○○在警訊中陳述如前；則其等有強盜、殺人
      之犯行亦甚明確。被告戊○○在法院審理中所辯：伊是要去要債的，不是去強
      盜殺人；伊有打開抽屜，是為了要找欠伊錢的人（美雲的住址或電話），伊並
      不是要搜刮財物等語；顯係臨訟卸責之詞，並非屬實，而不足採。
    (五)被告戊○○於第一次警訊時雖供稱：其殺害金媽後即搜索房間內抽屜之財物，
      沒有搜到任何財物，即匆忙拾起地上之電擊棒放入手提袋內，叫丙○○趕快走
      ，我搜的時候丙○○在客廳照顧小孩，我還怪丙○○說「你不是負責搜的，怎
      麼都沒有在搜」云云。然被告戊○○在房內搜刮財物之時或殺害金楊美玉之際
      ，當然未能得知被告丙○○是否在房間外之其他地方搜索財物，尚非得以被告
      戊○○前開說詞，即否定被告丙○○於警訊時所供承「參與搜括財物未果」之
      供述。非惟如是，迨戊○○在房內搜刮未果，金楊美玉之鄰居劉鳳美即恰好欲
      至金楊美玉之住處找金楊美玉之外孫玩耍，甫至金楊美玉二樓住處，聽見小孩
      之哭鬧聲，被告戊○○、丙○○因見有鄰人到來，即匆匆向外逃逸，該時被告
      戊○○是帶著深藍色包包（按應係黑色旅行袋）往外跑等情，業據證人劉鳳美
      在檢察官於九十一年十月十二日相驗被害人屍體時陳述明確（見相字卷第九頁
      背面、第十頁）。再依卷內照片，被告戊○○殺斷之水果刀係於房間地板上為
      警方發現，未及為二被告帶走，被告二人且均未及穿著鞋子離開，其二人離開
      犯案現場可謂極之匆忙，即使被告丙○○尚未及搜刮屋內財物，亦不得否定被
      告二人有事先之謀議，嗣由被告二人或其中一人在事中依計畫實施，則該二人
      自應對犯罪事實之全部共負其責。
  二關於被告丙○○部分：
    (一)原審先於九十二年二月十八日勘驗被告丙○○第二次之警訊筆錄錄音帶（共四
      捲），播放之結果，其內容與警訊筆錄大致相符，有該日勘驗筆錄附卷可稽（
      見原審卷第四十五頁）。被告丙○○於該次筆錄供承：我是於九十一年十月九
      日十四時左右到戊○○家裏去找他．當時戊○○就跟我說我現在沒工作，他知
      道在中壢有一位綽號金媽（即金楊美玉）大約在十月十一日左右會有一筆兩三
      萬會在他手上，戊○○就說我們一起計劃搶他的錢，如果他不給就不留活口，
      戊○○說先告知我到時再找我去，戊○○有說由他來動手，叫我協助他一同強
      盜，強盜所得的錢由兩人平分，我於是也沒想太多就跟他來一起犯案；（問：
      你們所持的犯案工具電擊棒、水果刀是何人準備？）都是戊○○準備的，我只
      是跟他一起來；（問：你與戊○○一同犯案前是否知道他有帶犯案工具？）我
      知道他有帶電擊棒和水果刀云云（見偵查卷第二十一頁正、背面）。嗣原審於
      翌（十九）日調查中，提示九十二年二月十八日勘驗筆錄、丙○○第二次警訊
      筆錄告以要旨，訊問「有何意見？」；被告丙○○仍不否認警訊中有此事前犯
      罪謀議之供述，供陳：當時緊張、害怕、呆掉了等語（見原審卷第五十三頁）
      。其選任辯護人黃欣欣律師雖又聲請當庭播放上開錄音帶；經原審又於九十二
      年二月廿八日第二度勘驗前開錄音帶，勘驗結果復與前次相同。被告丙○○乃
      又改稱警方對伊不正取供是第一次警訊之時（見原審卷第六十六頁正、背面）
      。
    (二)原審再於九十二年五月廿三日當庭勘驗被告丙○○第一次警訊筆錄之錄影帶，
      錄影帶最前頭開始，以下均與筆錄所載內容相符，另尚須補充如下列括弧中所
      載（見原審卷第一一七頁、第一一八頁）。被告丙○○於第一次警訊筆錄中供
      陳：... 阿喨問金媽說那些朋友有無來打麻將，金媽說很久沒有了，當時我在
      看電視，後金媽走去房間，阿喨便叫我假裝上廁所監視金媽有無打電話，當時
      屋內尚有一年約二歲的幼兒，幼兒要吃東西，不久金媽又帶幼兒去廁所，阿喨
      便從帶去的背包內拿出電擊棒及水果刀，水果刀放在其後褲口袋，乘金媽不注
      意從後用電擊棒電金媽，金媽喊救命，抱著小孩往房間跑，阿喨也跟著進房間
      ，手上拿著水果刀進入，不久阿喨叫我拿餐桌上的剪刀給他（此部分剪刀應係
      被告戊○○自行拿取，另詳如後述），我看他手持剪刀猛刺金媽脖子，後金媽
      沒有聲音，阿喨便用棉背將金媽頭部蓋上，然後他將幼兒抱進另一房間內關起
      門，叫我搜刮屋內財物，但我們倆都沒有搜到，後聽到有人敲門，我便和阿喨
      說有人敲門，阿喨便從房間出來；... （問：你和戊○○因何至平鎮巿犯下強
      盜殺人？）因前幾天戊○○便和我說要到中壢找金媽要錢，如果金媽不給的話
      ，就要殺金媽滅口，我便說好，後我便於今日五點到阿喨板橋的家樓下等他（
      依錄影帶顯所示，此部分應補充：「戊○○跟我說要到中壢找金媽，要所欠的
      錢，但沒說什麼錢，如果討到的話一起分，拿不到錢就直接動手殺金媽」）；
      ... （問：戊○○有無對你做何承諾？）他說如果拿到錢要分我一些；... （
      （問：戊○○告知金媽為何要給他錢？他們關係？）沒有，他們的關係我不知
      道，恐是牌友（依錄影帶顯所示，此部分應補充：「我第一次和戊○○去金媽
      家，戊○○和金媽打麻將」）；... （問：你與戊○○二人計劃強盜如何計劃
      分工？）戊○○有說二人同去行搶比較容易得手，並節省時間（依錄影帶顯示
      ，此一問題是筆錄警員馮玉萍之外之第二個警員一起訊問的，問話如筆錄所載
      ，問完之後，被告丙○○答：「戊○○缺錢叫我去幫忙，兩個人一起做較方便
      」，該第二個警員又問丙○○「是否一起去強盜比較容易得手？」；丙○○先
      點頭，後來用口述：「二人行搶較省時間、比較容易得手」）；（問：現場有
      無搜刮到財物？地板鞋上血跡是何人所有？）沒有搜得財物，地板鞋是我倆上
      二樓穿的，血跡是金媽的（依錄影帶顯示，此部分應補充：「我進去房間踩到
      血跡」，此答之後第三位警員過來向丙○○問其母之姓名、電話，要通知其母
      ）；... （問：為何戊○○一而再換兇器殺金媽？）要讓金媽不留活口，原本
      戊○○說要買半罩型帽子及口罩，但到中壢沒有買到，後戊○○說不要買了（
      （依錄影帶顯示：此一問題問如筆錄上所載，警員並解釋所問的話是問丙○○
      為何戊○○一下用水果刀、一下用剪刀；丙○○回答如筆錄所載，並且詳細提
      到戊○○本來要買的帽子是鴨舌帽，是可以遮陽、半罩的，帽子和口罩到中壢
      逛了一下沒有買到；此時警員因丙○○說手痛，為丙○○調整其所戴的手銬）
      云云（見偵查卷第十八頁至第二十頁，原審卷第一一七頁、第一一八頁）。由
      原審當庭勘驗被告丙○○第一次警訊筆錄之錄影帶可知，筆錄警員馮玉萍對被
      告丙○○甚為懇切，無任何不法取供之處（警員馮玉萍亦於本院調查時如是證
      述）。
    (三)被告丙○○在原審於九十二年五月廿三日當庭勘驗其第一次警訊筆錄之錄影帶
      後，雖又改稱：不是馮玉萍對伊刑求，是第二個出現的員警云云。然經訊問以
      「你在內勤檢察官偵訊時也說沒有被刑求，在本院訊問時你也沒說被刑求，為
      何不向檢察官、法官說出被刑求，請求驗傷？」；又陳稱：不算刑求，他是引
      導我說出口供等語（見原審卷第一一八頁）。觀諸前揭警訊錄音、錄影帶之內
      容，另參以被告獲案之初經檢察官聲請羈押，經原法院提訊時，甚且明確供陳
      ：警、偵訊均實在，沒有被刑求逼供云云（見九十一年聲羈四二九號卷第六頁
      正面）。則被告丙○○於警訊中之陳述係出自其個人任意性之自白，並無非法
      取供情事，應毋庸置疑。再查，觀諸被告丙○○之前述自白，參以被害人金楊
      美玉已是年近六十之婦人；而同案被告戊○○於法院審理中迭次坦承伊確實事
      先攜帶凶器水果刀、電擊棒，準備用以對付被害人，屆時更係未多做交談，即
      以電擊棒電擊被害人，繼之以水果刀、剪刀刺殺被害人十刀，事後又打開被害
      人住處搜索等情；並有被告戊○○行凶所用之電擊棒、水果刀各一支、剪刀一
      把扣案（水果刀已斷成刀鋒、刀柄二節，剪刀則其中一個塑膠把手已斷落）相
      互參證；則被告丙○○於警訊中之任意性自白，除後述之交付剪刀供被告戊○○行凶之部分外，其餘核與事實相符，自屬可信。
    (四)依被告丙○○之前述自白，被告戊○○事前即與其謀議行搶金楊美玉甚明；雖
      被告丙○○第一次警訊時曾辯稱：戊○○向伊說要向金媽討金媽所欠的錢云云
      ；然戊○○始終未有說明被害人所積欠者係何債務，乃被告丙○○即遽而答應
      與欲攜帶兇器（電擊棒、水果刀）之被告戊○○共同前往；則其等有不法所有
      意圖，已可得見。又，依被告丙○○在第二次警訊時之供述，被告戊○○有向
      其說明金媽約在十月十一日左右會有一筆二、三萬會錢在手上，要一起去搶，
      如不給錢就不留活口，更應允如有行搶所得，即會分予丙○○，且案發時、地
      在被告戊○○殺害金楊美玉前，戊○○有叫被告丙○○假意上廁所，監視進入
      房間之金媽有無打電話對外連繫，被告戊○○殺害金楊美玉後，亦有叫被告丙○○搜刮屋內財物，僅二被告均未搜到之際，即有鄰右過來敲門等情。從而，
      被告丙○○與戊○○間，於事前即有強盜、殺人、分贓之謀議，犯案時更有參
      與監視被害人行止、搜刮屋內財物之分工，更係明確。其在法院審理中所辯：
      沒有和戊○○共謀一起去殺人、強盜，戊○○刺殺被害人時，伊僅袖手旁觀，
      並未出手協助，亦未下手搜索財物，早已中止其與被告戊○○之強盜犯行云云
      ；顯非實情，而不足採。
  三另查，被告丙○○雖曾於警訊、檢察官偵查及原法院因聲請羈押案提訊時，供承
    ：被告戊○○用水果刀刺殺被害人金楊美玉，嗣水果刀刺斷又叫伊拿取客廳卓桌
    上之剪刀給戊○○，用以續行刺殺金楊美玉云云。然下手實施殺害金楊美玉之被
    告戊○○於獲案之初自警訊開始即堅稱：剪刀是其自己跑出房外，在客廳內面對
    神明桌右邊的桌上拿取的等語。原審於九十二年五月二日調查時，就「究竟係伊
    自己拿取剪刀或係被告丙○○所拿取交伊」乙節，質諸被告戊○○，仍據戊○○
    供稱：是我自己去拿；我是在客廳有一個放雜物包括熱水瓶的桌上，就在面對神
    明台右邊的那個桌上拿的，我有先走出命案的房間去拿剪刀，然後再進去命案的
    房間用剪刀刺金媽；因為當時很亂，我的印象不是很深刻；我是覺得以我自己出
    去拿剪刀的可能成份比較大；因為就如我第二次警訊所述，如果在殺人的時候還
    要再叫丙○○去拿剪刀，會比較慢，我自己出去拿會比較快云云（見原審卷一０
    五頁、第一０六頁）。再經原審就此節訊問被告丙○○，據其答稱：渠也沒什麼
    印象等語（見原審卷第一０六頁）。本院依該二位被告之相關供述，及卷證資料
    、現場情狀相互勾稽，認應以下手實施之被告戊○○自警訊之始所供稱自己跑出
    房外拿取剪刀為可採，併此敘明。
  四本案事證明確，被告二人之右開犯行均足堪認定。
貳、按結合犯以在前之罪為基本罪，在後之罪屬相結合之罪；在行為人有結合犯構成
    各罪之犯意時，無論其究先實施基本罪或結合罪，既具犯意，其後又一一遂行，
    均應論為結合犯，固不待言。其僅有基本罪之犯意，行為時先犯基本罪，縱另行
    起意犯結合罪，如有時、地之密切關係，亦成立結合犯；若具基本罪之犯意，先
    犯結合罪再犯基本罪，仍成立結合犯。必後犯之基本罪係於所犯結合罪後另行起
    意者，始不成立結合犯。至於犯罪行為是否既遂，在強盜罪之結合犯，應以結合
    罪之是否既遂，為判定之標準，其強盜罪是否既遂不問（參見刑事雜誌第四十一
    卷第四期第二十六頁至第三十七頁花滿堂著「結合犯之適用」，及最高法院六十
    九年台上字第四九七六號、七十三年台上字第二六六號、三三○號判決）。被告
    二人就強盜財物、若有不給則殺金媽滅口，及由丙○○負責搜刮屋內財物之分工
    各節，既曾為事前之商議，嗣於殺害金楊美玉後，又搜索房間抽屜約十多秒；其
    等所為核係犯刑法第三百三十二條第一項之強盜殺人罪。被告戊○○、丙○○二
    人間具有犯意之聯絡及行為之分擔，皆為共同正犯。公訴人認被告戊○○之強盜
    行為尚處未遂階段，並無刑法第三百三十二條第一項之強盜殺人罪之適用，而應
    論以刑法第二百七十一條第一項之殺人既遂罪與第三百三十條第二項、第一項之
    加重強盜未遂罪云云，尚有未洽，其起訴法條應予變更。又，公訴意旨認被告丙○○僅就強盜部分與被告戊○○有共同犯意聯絡，應僅成立加重強盜未遂罪，而
    未對相結合之殺人罪部分起訴；惟本院認定被告丙○○所為，係犯刑法第三百三
    十二條第一項強盜殺人罪之結合犯，已如前述；公訴人對結合犯之基本（強盜）
    罪起訴，其效力應及於相結合之殺人罪部分，本院自得併予審判。
參、原審基此適用刑事訴訟法第第三百條、刑法第二十八條、第三百三十二條第一項
    、第三十七條第一項、第三十八條第一項第二款之規定，並爰審酌被告戊○○雖
    事後大致坦認犯行不諱，然其事前即已備妥殺人工具而至盜所實施預謀性之強盜
    殺人，其在盜所下手實施殺害被害人金楊美玉時，竟刺殺多達十刀（水果刀已斷
    成刀鋒、刀柄二節，剪刀則其中一個塑膠把手已斷落），可見其之手段兇殘，又
    於警、偵訊、原審調查前階段均以被害人金楊美玉欠其賭債為脫卸之藉口；被告
    丙○○則自始至終均無悔意，先則藉詞警訊非法取供，又在原審一一勘驗警訊錄
    音帶、錄影帶後，推稱未把風、未搜括財物、未分擔任何犯罪行為之實施；又被
    告戊○○、丙○○雖係共同正犯，然被告戊○○親自下手殺害被害人金楊美玉十
    刀，其之兇殘程度顯超過被告丙○○，等一切情狀，判處被告戊○○死刑，丙○○無期徒刑，並依第三十七條第一項之規定，均宣告褫奪公權終身。復敘明扣案
    之電擊棒、水果刀各一支，係被告戊○○所有，而為二被告共同犯罪所用之工具
    ，應依刑法第三十八條第一項第二款之規定，宣告沒收；至扣案之剪刀一把，係
    被害人金楊美玉所有，不宣告沒收。其認定事實、適用法律及量處罪刑，均為妥
    適。被告二人之上訴意旨，均否認有強盜殺人之結合犯罪行，並以原審量刑過重
    指摘原判決不當，均無理由，應予駁回。
據上論斷，應依刑事訴訟法第三百六十八條，判決如主文。
本案經檢察官林炳雄到庭執行職務。
中      華      民      國    九十二    年     十二     月    二十五    日
                              臺灣高等法院刑事第十二庭
                                  審判長法  官  劉  景  星
                                        法  官  陳  志  洋
                                        法  官  陳  博  志
右正本證明與原本無異。
如不服本判決，應於收受送達後十日內向本院提出上訴書狀，其未敘述上訴之理由者
並得於提起上訴後十日內向本院補提理由書（均須按他造當事人之人數附繕本）。
                                        書記官  陳  嘉  文
中      華      民      國    九十二    年     十二     月    二十九    日
附錄：本案論罪科刑法條全文
刑法第三百三十二條第一項
犯強盜罪而故意殺人者，處死刑或無期徒刑。


司法院資訊處製作；財團法人民間司法改革基金會備份。
